【裁判字號】    99,上易,443
【裁判日期】    990622
【裁判案由】    恐嚇
【裁判全文】
臺灣高等法院臺中分院刑事判決         99年度上易字第443號
上  訴  人
即  被  告  丁○○
上列上訴人因恐嚇案件，不服臺灣臺中地方法院98年度易字第33
32號中華民國99年2月9日第一審判決（起訴案號：臺灣臺中地方
法院檢察署98年度偵字第22902 號），提起上訴，本院判決如下
：
    主  文
原判決撤銷。
丁○○共同犯恐嚇取財罪，處有期徒刑陸月，如易科罰金，以新
臺幣臺仟元折算壹日。
    事  實
一、丁○○（綽號「阿德」）與蔡傳禮（綽號「阿呆」，業經本
    院以98年度上易字第1166號判處有期徒刑6 月確定在案）及
    真實姓名年籍不詳綽號「黑仔」之矮胖成年男子（下稱「黑
    仔」），於民國97年10月間某日，在臺中縣霧峰鄉某鴉片茶
    坊店內，由丁○○提議佯以其前同事甲○○積欠女友債務為
    由，向甲○○恐嚇取財花用，3人謀定後，乃共同基於意圖
    為自己不法所有犯意聯絡，於97年10月27日下午2時40分許
    ，由與渠3人有前開犯意聯絡之姓名年籍不詳長相斯文之某
    成年男子，負責駕駛銀色自小客車搭載蔡傳禮及「黑仔」，
    跟隨丁○○駕駛之車輛，由丁○○帶領前往甲○○女友丙○○所經營設在臺中縣太平市○○路○段63號之川日網路拍賣
    部後，丁○○即先行離去，以免遭甲○○識出，再由蔡傳禮
    及「黑仔」進入川日網路拍賣部要求甲○○到店外解決與其
    前女友債務問題，隨後丙○○亦走出店門察看時，蔡傳禮即
    以：「如不解決該筆債務，就會時常來破壞店裡的物品跟潑
    漆，讓你們2人無法繼續生意」等言語恫恐嚇甲○○、丙○○，致使甲○○、丙○○2人誤信甲○○前女友委託蔡傳禮
    等人以此恐嚇方式索討債務，因而心生恐懼，而經與蔡傳禮
    討價後，遂同意交付新臺幣（下同）6萬元與蔡傳禮等人解
    決債務，甲○○並搭載丙○○前往國泰世華銀行，由丙○○
    提領6萬元後，即在該銀行外面之上開銀色自小客車內，將
    該6萬元交予蔡傳禮，該斯文男子再駕駛上開銀色自小客車
    搭載蔡傳禮及「黑仔」前往十九甲墳墓附近交予在該地等候
    之丁○○。嗣經甲○○向前女友戴珮帆求證，發現無此事後
    ，旋與丙○○一同報警並提供蔡傳禮所留0000000000號手機
    號碼，始為警循線查獲上情。
二、案經甲○○、丙○○訴由臺中縣警察局太平分局報請臺灣臺
    中地方法院檢察署檢察官偵查起訴。
    理  由
壹、證據能力部分：
    按被告以外之人於審判外之言詞或書面陳述，除法律有規定
    者外，不得作為證據，刑事訴訟法第159第1項定有明文，此
    即學理上所稱「傳聞證據排除法則」。而依上開法律規定，
    傳聞證據原則上固無證據能力，但如法律別有規定者，即例
    外認有證據能力。又被告以外之人於審判外之陳述，雖不符
    同法第159條之1至第159條之4之規定，但經當事人於審判程
    序同意作為證據，法院審酌該言詞陳述或書面陳述作成時之
    情況，認為適當者，亦得為證據。當事人、代理人或辯護人
    於法院調查證據時，知有第159條第1項不得為證據之情形，
    而未於言詞辯論終結前聲明異議者，視為有前項之同意，此
    則據同法第159條之5規定甚明。經查，本判決後開所引用之
    證據，其中各該被告以外之人於審判外之陳述，皆屬傳聞證
    據，惟檢察官、上訴人即被告（下稱被告）丁○○雖知上開
    證據資料為傳聞證據，但於本院審判期日中則均表示無意見
    而不予爭執，且迄至言詞辯論終結前亦未再聲明異議，本院
    審酌上開證據資料製作時之情況，尚查無違法不當及證明力
    明顯過低之瑕疵，亦認為以之作為證據應屬適當，故揆諸前
    開法律規定與說明，爰逕依刑事訴訟法第159條之5規定，認
    前揭證據資料均例外有證據能力。
貳、實體部分：
一、上揭事實，業據被告丁○○於本院審理時坦承不諱，並經證
    人甲○○於警詢、偵查及原審審理中具結稱：當天下午2時
    40分許，有3個人開車來日川拍賣網部，蔡傳禮跟一位約165
    公分皮膚黑黑的男子進來找伊出去談，說伊之前向女性友人
    借錢10幾萬元後就將該名女子拋棄，他們並未說該女子姓名
    ，伊以為是他們說的是伊前女友，伊要跟他們解釋，但他們
    不聽，伊女友丙○○出來後，他們跟丙○○說要來找伊要錢
    ，問丙○○如何解決，並且恐嚇說如果今天不解決，他們要
    時常到店裡來找伊，要破壞店與潑漆，讓伊等無法做生意，
    經丙○○與他們討價還價後，他們同意以6萬元解決，伊就
    騎機車載丙○○去國泰世華銀行領錢，他們3人共乘銀色自
    小客車跟隨伊等去銀行，在前往銀行途中，伊轉頭看到蔡傳
    禮坐在副駕駛座上，待伊與丙○○在銀行領完錢後，蔡傳禮
    就招手要伊2人坐上自小客車，當時蔡傳禮坐在副駕駛座上
    ，駕駛座是個長相斯文的男子，副駕駛座後方則是皮膚黑黑
    的男子，伊與丙○○坐入後座後，就把6萬元交給蔡傳禮，
    蔡傳禮自稱「阿呆」，並留他使用的0000000000號手機號碼
    伊2人，且說以後有人如果再找伊，他們會幫忙處理等語（
    見警詢卷第24頁反面、第25頁、97年度偵字第3558號卷第11
    、12頁、原審卷第42-43頁）；證人丙○○於警詢、偵查及
    原審審理中具結證稱：當天是在庭證人蔡傳禮及另名比較矮
    小男子進來叫甲○○出去，該名男子站在甲○○旁邊，手握
    拳頭，因為蔡傳禮發聲說如果錢沒有還，他知道伊公司在這
    邊，會潑漆讓伊生意做不下去，伊聽了以後很害怕，就向蔡
    傳禮及該名男子殺價到6萬元，伊和甲○○一起騎機車到國
    泰世華領款時，有一台銀白色自小客車尾隨伊2人，伊領完
    錢後，蔡傳禮下車對伊2人招手，伊2人上車時，蔡傳禮坐在
    副駕駛座，矮小的男子坐在後座，駕駛座是一個比較斯文的
    男子，並沒有進入伊店內，伊把錢交給蔡傳禮，蔡傳禮後來
    說收到這筆錢後，就不會再來煩，並留下他的手機號碼給伊
    2人。當時蔡傳禮有說他的綽號叫「阿呆」，那名矮小的男
    子叫「黑仔」，斯文的人都沒有開口說話等語（見警詢卷第
    15-21頁、97年度偵字第3558號卷第13頁、原審卷第38頁反
    面至41頁）；證人戴珮凡於偵訊時具結證稱：伊與甲○○分
    手後，未找人向他要錢等語（見97年度偵字第3558號卷第23
    頁），參以證人甲○○、丙○○與蔡傳禮、「黑仔」及該長
    相斯文男子均不相識，亦無糾紛，且蔡傳禮等人亦未提出任
    何債務憑證向甲○○催討債務，倘若蔡傳禮及「黑仔」未以
    前開言詞恫赫甲○○、丙○○，衡諸常情，甲○○、丙○○
    豈可能在無任何債務憑證下交付6萬元予蔡傳禮等人之理。
    是證人甲○○、丙○○前開證詞，應非虛妄，堪以採信。再
    佐以證人蔡傳禮於原審審理中具結證稱：伊確實有與一名男
    子一起去找甲○○要錢，並跟著甲○○、丙○○到銀行領錢
    ，收受他們交付的6萬元，並留下0000000000號電話給甲○○、丙○○，伊不認識甲○○、丙○○等語（見原審卷第37
    頁），顯見甲○○、丙○○前開證稱係遭蔡傳禮、「黑仔」
    及姓名年籍不詳之成年男子，共同駕駛銀色自小客車前往川
    日網路拍賣部，以前開言詞恐嚇伊等，致使伊等心生畏懼，
    而交付6萬元予蔡傳禮等人無訛。
二、次者，蔡傳禮係因被告之提議及帶領，方與「黑仔」等人前
    往日川拍賣網部向證人甲○○恐嚇取財之事實，亦經證人蔡
    傳禮於原審審理中具結證稱：案發之前，伊曾在路上遇到被
    告，並問被告有無工作，被告就留下伊的手機號碼，後來被
    告打電話給伊並約伊到霧峰的鴉片茶坊聊天，跟伊說他之前
    公司有一個同事甲○○，現在與一個很有錢的女生在一起，
    甲○○有欠他朋友妹妹錢，被告沒有說他朋友妹妹的名字，
    並叫伊問甲○○有沒有欠一個姓戴的錢，如果甲○○說有，
    就跟他收錢，被告叫伊稍微讓甲○○覺得害怕，但不要危害
    到甲○○，被告說因為甲○○是他們的客戶，他不方便出面
    當時被告的朋友也在場，就是那個被告的朋友與伊去找甲○○的。後來被告就開車，伊騎車跟著被告到日川拍賣網部，
    被告的朋友好像是自己開車前往，然後伊就和被告的朋友一
    起進去找甲○○，並在銀行外面向甲○○拿取6萬元，伊有
    留0000000000號手機號碼給甲○○他們，後來甲○○他們有
    打手機問伊是誰委託伊的，伊叫他們等一下再打，伊就打電
    話問被告伊要如何說，被告叫伊想辦法推掉，不要說是他，
    後來甲○○他們又打電話給伊說想知道是誰，伊說伊不方便
    說，甲○○他們說是姓戴的，伊就說是姓戴的朋友等語（見
    原審卷第35頁反面至第37頁），核與證人丙○○於原審審理
    中具結證稱：伊交錢之後，越想越不對勁，因為他們來要錢
    時只說要代替甲○○前女友來討債，卻沒有講前女友的名字
    ，伊覺得被騙，就叫甲○○打電話給前女友戴珮帆求證，戴
    珮帆說她沒有委託人來討債，伊就用00-00000000號電話打
    給蔡傳禮問是誰委託他來的，蔡傳禮叫伊等一下再打，約10
    分鐘後，伊再打電話給蔡傳禮，蔡傳禮說這種事情不能說的
    ，也不說是誰委託的，後來伊就去報警等語（見原審卷第41
    頁反面至43頁），大致相符，參以被告自承0000000000號行
    動電話係其妻子吳婉如的電話，其係留這支電話給蔡傳禮連
    絡，其與蔡傳禮在鴉片茶坊聊天時，還有另一個朋友在場，
    其未向蔡傳禮說甲○○現住處等語（見原審卷第38頁），及
    證人丙○○於97年10月27日下午6時14分許，以0000000000
    號電話撥打證人蔡傳禮使用之0000000000號行動電話後，蔡
    傳禮立刻以該行動電話撥打0000000000號與被告聯繫，後於
    同日下午6時22分再與丙○○持用之0000000000號電話結束
    通話後，又再撥打0000000000號電話與被告聯繫等情，有00
    00000000號雙向通聯調閱查詢單在卷可憑（見警卷第12至14
    頁），足證被告確有參與本件恐嚇取財犯行，堪以認定。
三、按正犯、從犯之區別，係以其主觀之犯意及客觀之犯行為標
    準，凡以自己犯罪之意思而參與犯罪，無論其所參與者是否
    犯罪構成要件之行為，皆為正犯，其以幫助他人犯罪之意思
    而參與犯罪，其所參與者，苟係犯罪構成要件之行為，亦為
    正犯，必以幫助他人犯罪之意思而參與犯罪，其所參與者又
    為犯罪構成要件以外之行為，始為從犯，最高法院著有85年
    臺上字第510號、25年上字第2253號判例可資參照。次按共
    同正犯之意思聯絡，原不以數人間直接發生者為限，即有間
    接之聯絡者，亦包括在內。如甲分別邀約乙、丙犯罪，雖乙
    、丙間彼此並無直接之聯絡，亦無礙於其為共同正犯之成立
    ，有最高法院77年臺上字第2135號判例參照。查，本件被告
    既於案發前即與蔡傳禮及綽號「黑仔」之人商議如何對證人
    甲○○恐嚇取財，並於謀定後，由長相斯文男子負責開車搭
    載蔡傳禮、綽號「黑仔」之人，由被告帶同渠3人共同前往
    日川拍賣網部，推由蔡傳禮及綽號「黑仔」之人對甲○○等
    人恐嚇取得財物，足見被告與蔡傳禮、綽號「黑仔」之人及
    長相斯文男子就上開恐嚇取財犯行，有犯意聯絡及行為分擔
    ，均為共同正犯。
四、按以恐嚇使人將物交付，有時固亦含有詐欺性質，但與詐欺
    罪之區別，則在有無施用威嚇，使人心生畏懼之情形為斷；
    恐嚇罪質，非不含有詐欺性，其與詐欺罪之區別，係在行為
    人對於被害人所用之手段，僅使其陷於錯誤者，為詐欺，使
    發生畏懼心者，為恐嚇；刑法第346條第1項之恐嚇取財罪，
    與同法第339條第1項之詐欺取財罪，二者之區別，在於前者
    係施用使人心生畏怖之恐嚇手段，致被害人心生畏懼，明知
    不應交付財物而交付，後者則係施用詐術手段，使人陷於錯
    誤，誤信為應交付財物而交付，惟上開之恐嚇手段，常以虛
    假之事實為內容，故有時亦不免含有詐欺之性質，倘含有詐
    欺性之恐嚇取財行為，足使人心生畏懼時，自應僅論以高度
    之恐嚇取財罪，殊無再適用詐欺取財罪之餘地，最高法院迭
    有28年度上字第1238號判例、30年度上字第668號判例、84
    年度台上字第1993號判決意旨可資參照。是以，被告與蔡傳
    禮等人佯以甲○○積欠前女友債務為由，恫赫甲○○及丙○○需清償債務，否則將破壞店裡的物品跟潑漆，讓甲○○、
    丙○○2人無法繼續生意等言語恐嚇甲○○、丙○○2人，使
    甲○○、丙○○誤信為真，而心生恐懼，丙○○遂領取存款
    交付被告等人之所為，係犯刑法第346條第1項之恐嚇取財罪
    。又被告與另案被告蔡傳禮、「黑仔」及長相斯文之成年男
    子就上開犯行間，有犯意聯絡及行為分擔，均為共同正犯。
    被告與蔡傳禮等人係以一恐嚇行為，對告訴人甲○○、丙○○恐嚇取財，使其2人心生恐懼而交付財物，為想像競合犯
    ，應依刑法第55條處斷。
五、原審以被告犯行明確，而為論罪科刑，固非無見。惟查，按
    科刑之判決書，應於理由內記載科刑時就刑法第57條或第58
    條規定事項所審酌之情形，為刑事訴訟法第310條第3款所明
    定。本件原審判決係審酌被告素行不佳，且犯後猶否認犯行
    ，未見悔意而量處被告有期徒刑8月。而刑法第57條第10款
    所稱犯罪後之態度，即包括被告犯罪後，因悔悟或與被害人
    和解，被害人已不追究等情形。本件被告於本院審理時就其
    所犯恐嚇取財罪已坦白認罪，有本院審判筆錄可稽，足徵被
    告犯罪後之態度與原審比較，已然不同。原審未及審酌本件
    科刑之上開有關情狀，即有未妥。爰審酌被告共同對告訴人
    丙○○、甲○○恐嚇取財，致使告訴人等因而心生畏懼，告
    訴人丙○○並因此交付6萬元，犯罪手段非屬平和，且被告
    於本案係主要行為人之一，參與程度高，及其之生活狀況、
    智識程度、犯罪動機、目的、手段等一切情狀，量處如主文
    第二項所示之刑，並諭知易科罰金之折算標準。
據上論結，應依刑事訴訟法第369條第1項前段、第364條、第299
條第1項前段，刑法第28條、第346條第1項、第55條、第41條第1
項前段，刑法施行法第1條之1第1項、第2項前段，判決如主文。
本案經檢察官乙○○到庭執行職務。
中    華    民    國    99    年     6    月    22    日
            刑事第五庭  審判長法  官  趙  春  碧
                              法  官  賴  恭  利
                              法  官  何  秀  燕
以上正本證明與原本無異。
不得上訴。
                              書記官  郭  振  祥
中    華    民    國    99    年     6    月    22    日

司法院資訊處製作；財團法人民間司法改革基金會備份。
